【裁判字號】    95,判,727
【裁判日期】    950518
【裁判案由】    徵收補償
【裁判全文】
最  高  行  政  法  院  判  決
                                     95年度判字第00727號
上  訴  人  乙○○
訴訟代理人  甲○○
上  訴  人  丙○○
被 上訴 人  宜蘭縣政府
代  表  人  丁○○
上列當事人間因徵收補償事件，上訴人對於中華民國93年11月24
日臺北高等行政法院92年度訴字第4197號判決，提起上訴，本院
判決如下：
    主  文
原判決廢棄，發回臺北高等行政法院。
    理  由
一、被上訴人為辦理蘭陽博物館工程，需用上訴人所有坐落宜蘭
    縣頭城鎮○○段港口小段88之25、88之26、88之27、87之9
    、87之10、87之11、87之13、87之14、87之15地號等土地（
    下稱系爭土地），報經內政部民國91年12月27日台內地字第
    0910064817號函核准徵收，被上訴人乃據以91年12月30日府
    地2字第0910150094號公告徵收，公告期間自91年12月31日
    起至92年1月29日止。上訴人於公告期間內，即以系爭土地
    地價補償偏低及部分地上物漏未補償等由，提出異議，經被
    上訴人以92年1月27日府地2字第0920009992號函復查處情形
    。上訴人對地價部分不服，經被上訴人提交所屬地價及標準
    地價評議委員會92年第1次會議復議，並經被上訴人以92年3
    月25日府地2字第0920035202號函將復議結果通知上訴人。
    上訴人不服，提起訴願，亦遭決定駁回，遂提起本件行政訴
    訟。主張：（一）被上訴人辦理宜蘭縣頭城鎮烏石港都市計
    畫區公共設施用地徵收，針對上訴人等所有之土地，其公告
    現值之調整幅度高達57.32％，明顯違反常理與經驗法則，
    嚴重損害上訴人等之利益；查上訴人等所有系爭土地，經被
    上訴人劃設為蘭陽博物館之公共設施用地，並將該等土地之
    公告現值自89年之每平方公尺新臺幣（以下同）9,000元與
    每平方公尺4,665元，於92年徵收前驟然調降至每平方公尺
    2,539元，導致上訴人等之祖產價值一夕減半，被上訴人為
    減少徵收支出，而採取調降現值的作法，實有違法及侵吞人
    民財產之嫌。（二）政府辦理土地公告現值調整，理應參考
    市場交易價格，倘無參考依據，亦需根據區域的規劃與發展
    潛力加以評定，並針對區域範圍內的所有土地一併進行調整
    ，同時顧及地主之應有權益，豈可單憑主事者個人之喜惡及
    以行政單位的支出為考量，任意調降。加以被上訴人此次調
    降公告現值，其調幅調降高達57.32％，超出正常理解及經
    驗法則，經上訴人要求被上訴人提出調降準則，被上訴人亦
    無法說明其依據為何，僅空言辯稱已反映市場交易價格。（
    三）上訴人等世居頭城鎮港口里，對當地之地價變動知之甚
    詳，據上訴人所知當地目前之土地價格至少每坪2萬元（即
    每平方公尺6,000元），而被上訴人大幅調降原有公告現值
    ，又無法提出調降之有力依據，且只針對將徵收的部分土地
    做調降，足見其公告現值之調降作業有嚴重瑕疵與偏頗。
    （四）上訴人對徵收價格不服依法提出異議，被上訴人提經
    宜蘭縣地價及標準地價評議委員會92年第1次會議復議，經
    決議已反映一般正常交易價格，應予維持。惟此項決議之合
    法性令人質疑。（五）被上訴人未依平均地權條例第46條及
    同條施行細則第63條規定，詳實查估上訴人等之土地價格，
    致上訴人之權益遭受極大損害，顯有違誤等語，為此求為撤
    銷訴願決定及原處分。
二、被上訴人則以：被上訴人於89年8月22日以府建城字第89059
    號公告頭城鎮 (烏石港)細部計畫，並即辦理90年公告土地
    現值，依該都市計畫使用分區區並估計區段地價
    。上訴人等所有前開88之25地號土地等蘭陽博物館用地，91
    年公告土地現值經劃屬頭城鎮第52公共設施保留地地價區段
    。依公告徵收時地價調查估計規則第21條第1項第1款、第2
    款規定，其區段地價係依毗鄰非公共設施保留地第276區段
    (每平方公尺1,000元)、第51區段（每平方公尺1,200元）、
    第50區段（每平方公尺2,000元）、第48區段（每平方公尺
    720元）、第48之1區段（每平方公尺3,200元）、第44區段
    （每平方公尺660元）、第44之1區段（每平方公尺2,800元
    ）、第46區段（每平方公尺7,400元）、第148區段（每平方
    公尺14,300元）、第143區段（每平方公尺1,200元）、第40
    區段（每平方公尺540元）、第123區段（每平方公尺580元
    ）、第113區段（每平方公尺540元）、第42區段（每平方公
    尺370元）及第42之1區段（每平方公尺1,900元）之平均公
    告土地現值計算，結果為2,561元。上訴人於徵收公告期間
    以地價補償偏低等由，於92年1月21日以書面向被上訴人提
    出異議，要求調高補償價額。經被上訴人依土地徵收條例第
    22條第1項規定查處，上訴人等不服該查處情形，被上訴人
    旋依同條第2項提交宜蘭縣地價及標準地價評議委員會經92
    年3月10日第1次會議復議，並請上訴人等代表到場陳述意見
    。該等土地公告徵收期滿第15日 (即92年2月10日)之92年公
    告土地現值為每平方公尺2,539元，較91年之2,561元為低，
    為維護上訴人權益，故被上訴人採徵收公告時之公告土地現
    值每平方公尺2,561元，另加5成給予地價補償，徵收補償地
    價為每平方公尺3841.5元 (每坪約為12,699元)。由於全區
    尚未開發利用，該補償價額已反應徵收當時一般正常交易價
    格，決議不予提高。本件土地公告現值依平均地權條例第10
    條規定計算，依法無誤，上訴人等要求調高地價補償，依法
    無據等語，資為抗辯。
三、原審斟酌全辯論意旨及調查證據之結果，以：（一）被上訴
    人於89年8月22日以府建城字第89059號公告頭城鎮 (烏石港
    ) 細部計畫，並即辦理區內土地90年公告土地現值，依該都
    市計畫使用分區區並估計區段地價。上訴人等所
    有系爭土地經列入蘭陽博物館用地，經被上訴人依平均地權
    條例第46條及行為時地價調查估計規則第21條第1款、第2款
    所定程序，劃屬頭城鎮第52公共設施保留地地價區段，而91
    年毗鄰非公共設施保留地第276區段地價每平方公尺1,000元
    、第51區段每平方公尺1,200元、第50區段每平方公尺2,000
    元、第48區段每平方公尺720元、第48之1區段每平方公尺
    3,200元、第44區段每平方公尺660元、第44之1區段每平方
    公尺2,800元、第46區段每平方公尺7,400元、第148區段每
    平方公尺14,300元、第143區段每平方公尺1,200元、第40區
    段每平方公尺540元、第123區段每平方公尺580元、第113區
    段每平方公尺540元、第42區段每平方公尺370元，及第42之
    1區段每平方公尺1,900元平均公告土地現值計算結果，為每
    平方公尺2,561元。查該公告土地現值之計算，被上訴人已
    依土地徵收條例第30條、土地徵收條例施行細則第31條規定
    ，其區段地價，依毗鄰非公共設施保留地區段地價之平均數
    ，於編製91年土地現值時，依平均地權條例施行細則第63條
    規定計算而得，已合於土地徵收條例第30條後段所指之「按
    毗鄰非公共設施保留地之平均公告土地現值」之規定，自得
    作為本件徵收公共設施保留地之補償標準。（二）上訴人等
    於徵收公告期間以地價補償偏低等由，於92年1月21日以書
    面向被上訴人提出異議，要求調高補償價額。經被上訴人依
    土地徵收條例第22條第1項規定查處，上訴人等不服該查處
    情形，被上訴人旋依同條第2項規定提交宜蘭縣地價及標準
    地價評議委員會於92年3月10日第1次會議復議，並請上訴人
    等代表到場陳述意見，而該等土地公告徵收期滿第15日（即
    92年2月10日）當時之92年公告土地現值每平方公尺為2,539
    元，較91年之2,561元為低，被上訴人遂依平均地權條例施
    行細則第6條但書規定，按徵收公告時即每平方公尺2,561元
    之公告土地現值，另加5成給予地價補償，徵收補償地價為
    每平方公尺3841.5元（每坪約為12,699元）。由於全區尚未
    開發利用，該補償價額已反應徵收當時一般正常交易價格，
    決議不予提高。本件土地公告現值應依平均地權條例第10條
    規定計算，依法無誤。上訴人等雖主張系爭土地公告現值，
    由89年每平方公尺9,000元調降為92年每平方公尺2,539元為
    不合法云云。惟系爭土地所在為烏石港，因烏石港開發計畫
    未成功，故地價沒有漲價，而全面性之調降，業經被上訴人
    陳明在卷；上訴人雖主張附近市價1坪約2萬元（1平方公尺
    6,000元），惟亦自承該買賣土地為建地，自不能作為系爭
    公共設施保留地之參考市價；另被上訴人陳稱系爭土地南方
    112區段內之住宅區91年5月間之買賣實例，1坪為12,000餘
    元之案例，亦有被上訴人提出之買賣實例調查估價表影本附
    卷可參，足證宜蘭縣地價及標準地價評議委員會92 年第1次
    會議復議，決議本件公共設施保留地徵收補償價額按每坪
    12,699元，已反應一般正常交易價格，並無上訴人所主張之
    徵收價格偏低情事，上訴人要求提高補償費1節，為無理由
    應予駁回。（三）系爭土地件在馬路邊，但並無顯著的商業
    行為，復經被上訴人提出系爭土地之照片為證。按依平均地
    權條例施行細則第63條第1項第1款規定，系爭土地並未經定
    有路線價，為被上訴人所敘明，被上訴人依同條項第5款規
    定，以毗鄰非保留地之區段地價平均計算，亦無不合。再者
    ，系爭土地毗鄰非保留地之各宗土地地價，與其區段地價相
    同，亦經被上訴人提出宜蘭縣頭城鎮區毗鄰非公共設
    施保留地區段宗地使用分區資料1冊附卷可參，其補償價格
    之計算，要無不合，原處分並無違誤等詞，為判斷基礎，因
    而駁回上訴在原審之訴。
四、本院按：「被徵收之土地，應按照徵收當期之公告土地現值
    ，補償其地價。在都市計畫區內之公共設施保留地，應按毗
    鄰非公共設施保留地之平均公告土地現值，補償其地價。」
    「直轄市或縣 (市)政府對於轄區內之土地，應經常調查其
    地價動態，繪製地價區段圖並估計區段地價後，提經地價評
    議委員會評定，據以編製土地現值表於每年一月一日公告，
    作為土地移轉及設定典權時，申報土地移轉現值之參考；並
    作為主管機關審核土地移轉現值及補償徵收土地地價之依據
    。」「估計區段地價之方法如下：一、有買賣實例或收益實
    例估計正常單價之區段，以調整至估價基準日之實例土地正
    常單價，求其中位數為各該區區地價。二、無買賣實
    例及收益實例之區段，應於鄰近或適當地區選取二個以上使
    用分區或編定用地相同，且依前款估計出區區，
    作為基準地價區段，按影響地價區域因素評價基準表及影響
    地價區域因素評價基準明細表，修正估計目標地價區段○區
    段地價。無法選取使用分區或編定用地相同之基準地價區段
    者，得以鄰近使用性質類似或其他地價區區地價修正
    之。」土地徵收條例第30條第1項、平均地權條例第46條、
    內政部依土地法施行法第40條授權訂定之地價調查及估計規
    則第21條第1項分別定有明文。經查：（一）被上訴人為辦
    理蘭陽博物館工程，需用系爭土地，報經內政部以91年12月
    27日台內地字第0910064817號函核准徵收，被上訴人乃據以
    91年12月30日府地2字第0910150094號公告徵收，公告期間
    自91年12月31日起至92年1月29日止，並辦理徵收補償。其
    補償地價，依系爭土地91年公告土地現值每平方公尺2,561
    元加計50%，即3,841.5元計算。上訴人於公告期間內，以系
    爭土地地價補償偏低等由，循序提出異議及申請復議，經被
    上訴人以92年1月27日府地2字第0920009992號函復查處情形
    ，及以92年3月25日府地2字第0920035202號函復宜蘭縣地價
    及標準地價評議委員會92年第1次會議復議結果，均謂原核
    定補償地價並無違誤等情，為原審依法認定之事實。（二）
    依原判決理由所載，被上訴人就系爭土地之補償地價，係以
    系爭土地公告土地現值加50%計算，經核與土地徵收條例第
    30條第1項規定應按毗鄰非公共設施保留地之平均公告土地
    現值補償其地價者相違，原審謂原處分並無違誤，其適用法
    規即有錯誤。（三）原判決另謂被上訴人將系爭土地劃屬頭
    城鎮第52公共設施保留地地價區段，參考91年毗鄰非公共設
    施保留地共14區段之平均公告土地現值計算結果，為每平方
    公尺2,561元，以此金額作為系爭土地之公告土地現值，並
    無不合等語，惟系爭土地之公告土地現值，應依前述平均地
    權條例第46條及行為時地價調查估計規則第21條第1款、第2
    款規定程序為之，而非徒依毗鄰非公告設施保留地之平均公
    告土地現值計算。又原判決謂被上訴人係依平均地權條例第
    46條及行為時地價調查估計規則第21條第1款、第2款所定程
    序估計系爭土地公告土地現值，惟並未說明被上訴人依據前
    開規定如何估計之具體事實，其理由即有欠週，本院即無從
    為系爭土地公告土地現值之形成是否合法作成判斷，原判決
    之理由不備，已影響及於判決之結果。（四）綜上所述，本
    件原判決尚有未合，上訴意旨求予廢棄，為有理由，應由本
    院將原判決予以廢棄，並發回原審法院另為適法之裁判。
據上論結，本件上訴為有理由，爰依行政訴訟法第256條第1項、
第260條第1項前段，判決如主文。
中    華    民    國    95    年    5     月    18    日
                  第五庭審判長法  官  蔡  進  田
                              法  官  黃  合  文
                              法  官  吳  明  鴻
                              法  官  林  茂  權
                              法  官  鄭  小  康
以  上  正  本  證  明  與  原  本  無  異
中    華    民    國    95    年    5     月    18    日
                              書記官  阮  桂  芬


司法院資訊處製作；財團法人民間司法改革基金會備份。
